【裁判字號】    98,抗,2042
【裁判日期】    981231
【裁判案由】    返還買賣價金
【裁判全文】
臺灣高等法院民事裁定                  98年度抗字第2042號
抗  告  人  甲○○
相  對  人  乙○○
上列當事人間請求返還價金事件，抗告人對於中華民國98年11月
12日臺灣士林地方法院98年度重訴字第347號裁定（停止訴訟程
序）提起抗告，本院裁定如下：
    主  文
原裁定廢棄。
    理  由
一、原裁定略以：相對人主張其向抗告人買受門牌號碼臺北市○
    ○區○○路臨246號、248號房屋（下稱系爭246、248號房屋
    ，合稱系爭房屋），因訴外人陽明山國家公園管理處（下稱
    陽管處）已訴請抗告人拆除系爭房屋（案列原法院97年度重
    訴字第368號、本院98年度重上字第416號，下稱另案陽管處
    拆屋還地事件），抗告人應負權利瑕疵擔保責任，其乃據以
    解除兩造間買賣契約，並請求抗告人返還已受領之價金。惟
    另案陽管處拆屋還地事件尚未確定，且陽管處訴請抗告人拆
    除系爭房屋是否於法有據，為抗告人應否依兩造間買賣契約
    負權利瑕疵擔保責任之前提，為免判決結果兩歧，爰依民事
    訴訟法第182條第1項規定，裁定本件於本院98年度重上字第
    416號拆屋還地事件民事訴訟終結前，停止訴訟程序等語。
二、抗告意旨略以：兩造於民國95年12月19日就系爭房屋訂立買
    賣契約（下稱系爭買賣契約），相對人以新台幣（下同）
    3,400萬元買受系爭房屋，伊已將系爭房屋交付相對人，相
    對人則指定其子葉哲愷為納稅義務人，並已辦妥更名登記，
    另伊向陽管處承租台北市○○區○○段一小段293-1地號（
    下稱系爭293-1地號）土地租約，亦變更葉哲愷為承租人，
    至同小段293地號（下稱系爭293地號）土地部分之申租，雖
    原約定由伊辦理，但兩造已於96年10月10日公證補充條款，
    其中第2條第2項有關系爭293-1地號換租事項，特別約定，
    若伊僅剩系爭293地號承租租約尚未完成時，雙方同意相對
    人保留400萬元，俟辦妥承租手續後即支付，並約定最遲於
    97年12月19日完成，否則上開保留款中200萬元作為賠償金
    後，由相對人自行處理，伊願配合辦理，其餘保留款應即時
    給付伊，亦即伊倘於97年12月19日無法向陽管處辦妥系爭
    293地號土地租約，願賠償相對人200萬元，即減少價款200
    萬元，且伊自97年12月20日起即無辦理上開租約之義務，而
    另案陽管處拆屋還地事件亦僅關於系爭293地號土地承租事
    宜所涉及之訴訟，此屬相對人應自行負責辦理之事項，非伊
    依系爭買賣契約所負權利瑕疵擔保責任之前提，自無因而停
    止本件訴訟程序之必要。尤其相對人提起本件訴訟時，已對
    伊所有財產即台北市○○區○○段1小段231、231-1、231-2
    地號土地及其上門牌台北市○○區○○路78號房屋（下稱系
    爭78號房地）聲請假扣押在案，致伊受有不利益，詎原法院
    竟裁定本件於另案陽管處拆屋還地事件終結前，停止訴訟程
    序，更嚴重造成伊延滯之損害。爰提起抗告，求予廢棄原裁
    定等語。
三、按訴訟全部或一部之裁判，以他訴訟之法律關係是否成立為
    據者，法院得在他訴訟終結前，以裁定停止訴訟程序，民事
    訴訟法第182條第1項定有明文。所謂「以他訴訟之法律關係
    是否成立為據者」，係指他訴訟之法律關係是否成立，為本
    件訴訟先決問題者而言，若他訴訟是否成立之法律關係，並
    非本件訴訟之先決問題，則其訴訟程序即毋庸中止（最高法
    院18年抗字第56號判例參照）。經查：
    (一)相對人於本件係主張抗告人出售之系爭房屋已遭陽管處訴
      請拆屋還地，抗告人應負出賣人之權利瑕疵擔保責任，依
      民法第349條、第353條、第226條、第256條規定，解除系
      爭買賣契約，依民法第259條第1、2款規定請求抗告人返
      還價金及自給付時起算之利息。可知系爭買賣契約能否解
      除，以抗告人是否已履行系爭買賣契約為斷。揆之系爭買
      賣契約，相對人僅係向抗告人買受系爭房屋，並未購買系
      爭房屋之基地，且於附註事項約定相對人負責替抗告人向
      上開基地（屬國有土地）之管理機關陽管處辦理租約之換
      約手續，俟租約更換名義後，抗告人即支付尾款1,900萬
      元（見原審卷第10、11頁），顯見相對人早已知悉系爭房
      屋所坐落之基地，屬陽管處所管理。又依兩造另於96年10
      月10日經公證之系爭買賣契約補充條款（下稱系爭補充條
      款），其第2條第2項約定倘抗告人僅剩系爭293地號承租
      租約尚未完成時，雙方同意相對人保留400萬元，俟辦妥
      承租手續後即支付，最遲需於97年12月19日完成，否則上
      開保留款中200萬元作為賠償金後，由相對人自行處理承
      租事宜，抗告人願配合辦理，其餘保留款應即時支付抗告
      人等字（見原審卷第16、17頁），亦即已就系爭房屋坐落
      系爭293地號土地部分，抗告人無法按期於97年12月19日
      辦理承租事宜應負之責任，另約定賠償金額200萬元，至
      於後續向陽管處申請承租系爭293地號土地部分，則由相
      對人自行辦理，抗告人僅負有配合辦理之義務。
    (二)另案陽管處拆屋還地事件，陽管處係主張抗告人所有系爭
      246號房屋無權占有系爭293、295地號土地，依民法第767
      條規定請求屋還地，並依民法第179條規定請求占有上開
      土地相當於租金之不當得利。足徵抗告人應否拆屋還地，
      以抗告人是否合法占有系爭293、295地號土地為斷，且系
      爭293、295地號土地尚須經陽管處對上開土地先准予撤銷
      撥用，移交財政部國有財產局辦理出租，再由抗告人辦理
      承租手續。該案經原法院判命：抗告人應將系爭246號房
      屋坐落系爭293地號土地如該判決附圖（下稱附圖）所示C
      、E、F，面積各為65.21、1236.78、6.02平方公尺，合計
      1308.01平方公尺部分之建物拆除，將土地返還陽管處；
      抗告人應將系爭246號房屋坐落系爭295地號土地如附圖所
      示J，面積27點69平方公尺之建物拆除，將土地返還陽管
      處；抗告人應將系爭246號房屋坐落系爭293、295地號土
      地如附圖所示A、B、D、G、H、I，面積各為4.87、466.21
      、125.94、86.27、509.08、70.51平方公尺，合計1262.8
      8平方公尺部分之柏油或水泥地面、護欄、圍牆等拆除、
      刨除後，將土地返還陽管處；抗告人應給付陽管處806,44
      9元及自97年9月30日起算之法定利息，並自97年10月1日
      起至返還前開土地止，按年給付陽管處174,385元（見本
      院卷第11至15頁）。
    (三)由上可知，系爭246號房屋占有之土地，不祇系爭293 地
      號，尚有系爭295地號，況欲承租系爭293、295地號土地
      ，尚待陽管處先准予撤銷撥用，再移交財政部國有財產局
      而後可，對於本件之爭執，已緩不濟急。尤其，關於系爭
      295地號土地租約之申辦，系爭補充條款並未約明，而抗
      告人就所交付之系爭246號房屋是否須負權利瑕疵擔保責
      任，應以抗告人是否已履行系爭買賣契約（含附註事項之
      約定）為準，此項事實之認定，原法院非不得審酌兩造之
      主張及調查證據之結果自行判斷，不受另案陽管處拆屋還
      地事件所認定事實之拘束，亦即另案陽管處拆屋還地事件
      之法律關係是否成立，並非本件之先決問題，揆諸上開說
      明，自無停止本件訴訟程序之必要。
四、次按法院應否命其中止，本有自由裁量之權，並非一經當事
    人聲請，即應命訴訟程序中止。倘為本訴訟先決問題之法律
    關係是否成立，在本訴訟法院可自為裁判，若因中止訴訟程
    序當事人將受延滯之不利益時，仍以不中止訴訟程序為宜，
    最高法院28年抗字第164號、30年抗字第105號判例參照。退
    步言之，縱認另案陽管處拆屋還地事件之法律關係是否成立
    ，為本件之先決問題，惟相對人於提起本件時，已先聲請就
    抗告人之系爭78號房地為假扣押，有原法院98年2月13日士
    院木98司執全春字第156號執行命令、土地登記謄本可稽（
    見本院卷第8、9頁），而另案陽管處拆屋還地事件係於97年
    間起訴，甫於98年6月17日判決（見本院卷第11至15頁），
    適繫屬本院未久，尚未審結，加上該案可上訴第三審，尚難
    期於近日內能終結。爰審酌抗告人之系爭78號房地遭相對人
    聲請假扣押，為免其將因本件停止訴訟程序，而受到延滯訴
    訟之不利益，依前揭說明，自以不停止本件訴訟程序為宜。
五、從而，原法院裁定本件於另案陽管處拆屋還地事件終結前，
    停止訴訟程序，尚有未洽。抗告意旨指摘原裁定不當，求予
    廢棄，為有理由。應由本院將原裁定廢棄，發回原法院更為
    適法之處理（相對人僅係建議原法院是否裁定停止本件訴訟
    程序，而非聲請停止訴訟程序，自無駁回相對人聲請之可言
    ，附此敘明。見原審卷第53頁反面）。爰裁定如主文。
中    華    民    國    98    年    12    月    31    日
                    民事第十七庭
                        審判長法  官  藍文祥
                              法  官  吳燁山
                              法  官  張競文
正本係照原本作成。
本裁定除以適用法規顯有錯誤為理由外，不得再抗告。如提起再
抗告，應於收受後10日內委任律師為代理人向本院提出再抗告狀
。並繳納再抗告費新台幣１千元。
中    華    民    國    98    年    12    月    31    日
                              書記官  章大富

司法院資訊處製作；財團法人民間司法改革基金會備份。
